【裁判字號】    89,上訴,3100
【裁判日期】    890721
【裁判案由】    山坡地保育利用條例
【裁判全文】
臺灣高等法院刑事判決                          八十九年度上訴字第三一號
    上  訴  人
    即  被  告  乙○○
右上訴人，因違反山坡地保育利用條例案件，不服臺灣板橋地方法院八十九年度訴字
第八三三號，中華民國八十九年七月二十一日第一審判決（起訴案號：臺灣板橋地方
法院檢察署八十八年度偵字第二一九八二號）提起上訴，本院判決如左：
    主      文
原判決撤銷。
乙○○違反在他人山坡地內，不得擅自從事道路之修建之規定，處有期徒刑陸月。
    事      實
一、乙○○為台北縣鶯歌鎮東湖里里長，因該鎮○○段土地乃政府公告屬於山坡地保
    育利用條例之山坡地，未經主管機關及土地所有人許可，不得擅自從事道路之修
    建，已原舊有道路如附圖斜線部分，竟於民國八十八年一月間，擅自在台北縣鶯
    歌鎮○○段三界公坑小段一一、一三、八－二、十四、四二－一地號土地內（其
    中一一、一三地號土地，係王黃炳等多人共有而目前由甲○○向王黃炳租用），
    傾倒廢棄磚塊垃圾等物後，僱用不知情不詳姓名挖土機業者，填平修建供人行走
    之道路（如附複丈成果圖所示紅線部分之新道路）。經甲○○發覺上情予以告發
    ，而違反在他人山坡地內，不得擅自從事道路之修建之規定。
二、案經甲○○向法務部檢舉後函送台灣板橋地方法院檢察署檢察官偵查起訴。
    理      由
一、訊據上訴人即被告乙○○否認有何犯行，辯稱：當地本來就有舊有道路，因為里
    民要求將道路弄清楚，目前仍然在鑑界中，伊沒有僱請挖土機業者修建道路云云
    。
二、經查台北縣鶯歌鎮○○段土地乃依山坡地保育利用條例，經行政院六十八年十一
    月二十一日台六十八經字第一一七０一號函核定，臺灣省政府六十九年二月六日
    六九府農山字第一二０一六六號公告之山坡地，有台北縣政府9.八九北府農
    土字第三五八九一三號函附卷（本院卷第二十頁）足稽。又鶯歌鎮○○段三界公
    坑小段一一、一三地號土地，係王黃炳等人共有而目前由甲○○向王黃炳租用，
    已據告發人甲○○於偵查中陳明在卷，且台北縣鶯歌鎮公所尚無發包測量修建產
    業道路，有該公所11.八九北縣鶯建字第一七一三八號函附卷（本院卷第二十
    四頁）可憑。
三、被告於偵查中供稱：「（問：怪手是你叫的﹖）是呂阿金拜託我叫的」及證人王
    進發於偵查中證謂：「是地主拜託乙○○叫我們去倒土填平，因我們並不認識地
    主」等情（見偵查卷第五五頁反面）以及告發人甲○○於偵查及原審中指訴：被
    告在伊父親王黃炳及其他共有人共有的土地上傾倒廢棄物後，填平修建新路，伊
    於八十八年一月二十二日前往察看並拍攝照片，後來又寄存證信函給被告請求回
    復原狀，但被告不予理會，伊始提出告發，山坡地雖有舊路，但僅是小路，與被
    告新建的大路不同等情，並提出土地登記簿謄本一份、土地租賃契約一份、存證
    信函一份（均影本）、八十八年一月二十二日及同年二月十三日拍攝之照片二十
    三張（附在他字第二五三號卷第六頁、第十頁、第十四頁、第十六頁至第二一頁
    ）。依該二十三張照片所示，現場確實有大量垃圾及磚塊等廢棄物鋪滿新修道路
    表面，及有挖土機在現場從事碾平填土工作。另一證人呂阿金於原審時證稱：伊
    的農地是三十九之一號，距離新修道路很遠，伊並未要求或同意被告去開闢此新
    道路，附圖黑色斜線部分是舊有道路，但已很久無人使用，長滿野草，紅色的新
    建道路原來亦是野草遍地，被告新闢此紅色區○道路後，才有人使用等語（見原
審審理筆錄及偵查卷第六四頁反面）。及證人彭正雄於偵審中證稱：伊公司因里
    長叫貨而送水泥去現場，用作鋪水溝使用，業主是乙○○等語（見原審審理筆錄
    及偵查卷第五五頁反面）。又檢察官履勘現場時，地政人員證稱舊有道路係日據
    時期之保甲路，後來少有人行使而長滿野草，此有履勘筆錄（見偵查卷第三五頁
    ）可稽。又本案山坡地之舊有小路係附圖所示黑色斜線部分，被告僱工新開闢道
    路係紅色部分之新道路，二者並非重疊，而地號除一一、一三外，尚包括八─二
    、十四、四二─一，此有地政機關測量之複丈成果圖在卷（偵查卷第五一頁）為
    證。被告否認犯行無非卸責之詞，不足採信。至於被告提出相關公函影本五紙，
    內容指產業道路界址測量問題，與被告擅自僱工新開闢道路無關。事證明確，被
    告犯行可以認定。
四、核被告所為前開犯行，係違反山坡地保育利用條例第十條、第九條第三款之在他
    人山坡地內，不得擅自從事道路之修建之規定，而犯同條例第三十四條第一項之
    罪。被告利用不知情不詳姓名挖土機業者犯罪，成立間接正犯。公訴人起訴被告
    擅自墾殖、占用他人山坡地，惟起訴基本事實乃修建道路，亦在起訴範圍，自可
    審理。
五、原審予以論罪科刑，本非無見。惟查原判決事實未記載包括八─二、十四、四二
    ─一地號土地，與附複丈成果圖所示紅線部分之新道路不符，又理由未說明山坡
    地保育利用條例第九條第三款之規定，均有未合。被告上訴否認犯罪雖無理由，
    然原判決既有可議，自應撤銷改判。爰審酌被告擔任里長，擅自修建道路仍供人
    行走，所生危害不大及犯罪後態度等一切情狀，從輕量處如主文第二項所示之刑
    。
據上論斷，應依刑事訴訟法第三百六十九條第一項前段、第三百六十四條、第二百九
十九條第一項前段、山坡地保育利用條例第三十四條第一項，判決如主文。
本案經檢察官陳文禮到庭執行職務。
中      華      民      國    九十      年     一       月     二       日
                                臺灣高等法院刑事第四庭
                                    審判長法  官  蔡  永  昌
                                          法  官  徐  昌  錦
                                          法  官  許  宗  和
右正本證明與原本無異。
如不服本判決應於收受送達後十日內向本院提出上訴書狀，其未敘述上訴之理由者並
得於提起上訴後十日內向本院補提理由書（均須按他造當事人之人數附繕本）。
                                          書記官  游  桂  
中      華      民      國    九十      年     一       月     四       日
附錄：本案論罪科刑法條全文
山坡地保育利用條例第三十四條第一項：
違反第十條規定者，處六月以上五年以下有期徒刑，得併科新臺幣六十萬元以下罰金
。


司法院資訊處製作；財團法人民間司法改革基金會備份。
